【裁判字號】    95,台上,6169
【裁判日期】    951109
【裁判案由】    偽造文書
【裁判全文】
最高法院刑事判決            九十五年度台上字第六一六九號
上  訴  人  台灣高等法院檢察署檢察官
被      告  甲○○
上列上訴人因被告偽造文書案件，不服台灣高等法院中華民國九
十三年一月十九日第二審判決（九十二年度上訴字第四四五五號
，起訴案號：台灣桃園地方法院檢察署九十一年度偵字第一八二
一號、第九一七九號、第一四八八七號），提起上訴，本院判決
如下：
    主  文
原判決撤銷，發回台灣高等法院。
    理  由
本件原判決以公訴意旨略稱：被告甲○○意圖為自己不法之所有
，於民國九十年十二月十一日十七時許，侵入其父羅美錦位於桃
園縣龍潭鄉八聖德村八張犁四十九之三號住處，竊取羅美錦所管
領使用車牌號碼ＲＦ－八○五號自用大貨車（該車登記為被告繼
母林瑞珠所經營之「泰用企業社」名義）之鑰匙一支，旋欲將上
述大貨車駛離時，為羅美錦發覺而出言阻止，惟被告未予置理而
加速駛離。嗣羅美錦與林瑞珠向被告催還該車未果，乃於翌（十
二）日向桃園縣警察局平鎮分局龍潭派出所報案。經該所警員蕭
瑞芳在被告位於同鄉八張犁二十之二十六號二樓住處附近查獲該
大貨車。被告竟提出其於不詳時地所偽造載有「泰用企業社林瑞
珠向甲○○借新台幣（下同）九十六萬元，該社名下大貨車一輛
供甲○○使用至還清」等內容之借據一紙，並於其上蓋有被告前
向林瑞珠藉詞須用而未返還之「泰用企業社」及「林瑞珠」印章
之印文各一枚，以作為其有權使用該車之證明。惟警員蕭瑞芳仍
將該車發還予林瑞珠。詎被告見計未得逞，竟又於同年月十四日
許，再持上述竊得之貨車鑰匙，前往羅美錦上址住處前竊取上述
大貨車供己載運使用，並藏放於同鄉聖德村大庄二十四之三號旁
雜草中空地。嗣於九十一年六月十二日，被告告知羅美錦該車業
為其所焚燒。經羅美錦一再追問，始稱該車停置於上述空地。羅
美錦旋報警將該車拖至黃俊逸所經營之「新聯修理廠」修理。被
告查知上情後，竟意圖為自己不法之所有，於同年九月上旬某日
中午，詐使不知情之黃俊逸交付該車供其駕駛等情。因認被告涉
犯刑法第二百十六條、第二百十條之行使偽造私文書罪、第三百
二十條第一項之竊盜罪、第三百三十九條第一項之詐欺取財罪，
及第三百零六條第一項侵入住宅等罪嫌。惟經審理結果，認為尚
不能證明被告犯罪，因而維持第一審諭知被告無罪之判決，而駁
回檢察官在第二審之上訴，固非無見。
惟查：(一)、按證據雖已調查，但如有其他必要部分未予調查者，
即與未經調查無異，如遽行判決，仍難謂無應於審判期日調查之
證據而未予調查之違法。卷查告訴人羅美錦及林瑞珠於偵查及審
判中均一致指證伊等並未向被告借款，亦未與被告協議簽具上述
書有「泰用企業社林瑞珠向甲○○借新台幣九十六萬元，該社名
下大貨車一台供甲○○使用至還清」等內容之借據。係被告盜用
「泰用企業社」之印鑑章及林瑞珠之印章，而偽造前揭借據，並
持以向警員蕭瑞芳行使等語。原判決雖採信被告所辯：伊退伍後
陸續代羅美錦償付債務約二百五十萬元，羅美錦原已應允將上述
大貨車移轉登記於伊名下，但因該車係動員管制車輛而無法過戶
。嗣於八十八年八月二十六日，羅美錦將「泰用企業社」負責人
變更登記為林瑞珠名義，伊為保障對於該車之使用權利，乃於同
年九月一日與林瑞珠協議書立上述借據，並以當時該車之殘值（
即九十六萬元）作為對價，其餘代償之款項，充作其給予羅美錦
之扶養費；該借據由伊書寫，再由林瑞珠親自蓋印，並非伊所偽
造云云，因認被告並無偽造該借據之犯行，而維持第一審對於此
部分諭知無罪之判決。惟卷查被告除於原審陳稱：「事實上並沒
有借款，車子是空著沒用很可惜，且家裡經濟有問題，所以才寫
借據，由林瑞珠蓋章」等語（見原審卷第三十頁）外，並於第一
審判決後（檢察官提起第二審上訴之前）之九十二年十月三十日
，書立「切結保證書」一紙，其內容略謂：伊保證林瑞珠並無向
其借款九十六萬元之事實，並自承上述借據絕非實在，伊願意將
該借據交由林瑞珠處置，並不得以任何形式向林瑞珠請求，否則
願無條件賠償林瑞珠因此所受之損害等語，有該切結保證書一紙
附卷可稽（見原審卷第五十一頁）。若其前揭所述暨上開切結保
證書所載內容俱屬實情，則林瑞珠既無向被告借款九十六萬元之
事實，其何以竟同意書立上開借據予被告？似與情理不合。且「
泰用企業社」之實際負責人為被告之父羅美錦，林瑞珠僅係「泰
用企業社」名義上之負責人，其對於上述大貨車並無真正處分之
權利，其何以能未經羅美錦之授權逕自立據，同意將上述大貨車
交被告使用，至所謂「借款九十六萬元」還清時為止？亦有違常
情。況被告與羅美錦二人間之債權債務糾葛，理應由其二人親自
協議解決，何以竟由局外人之林瑞珠出面與被告協議並簽立前述
借據，而羅美錦竟未參與其事？不無蹊蹺。更何況上述借據若係
真正，被告何以竟書具上揭「切結保證書」，自承上述借據絕非
實在，並願將上述對其有利之借據交予林瑞珠處置？尤與情理有
悖。是被告前揭所辯是否確屬實情？猶非全無探究之餘地。原審
對於以上諸多疑點並未詳加調查釐清明白，遽予採信被告之辯解
，而為其有利之認定，難謂無應於審判期日調查之證據而未予調
查之違法。(二)、原判決理由五之(四)說明：林瑞珠雖提出被告所書
具之前述「切結保證書」為證；惟被告辯稱：第一審判決後為與
告訴人等和解，告訴人等請法律事務所人員寫上述切結保證書，
伊僅國中畢業，對該切結保證書內容意思不懂，但其所寫的是另
外關於圍牆部分之約定等語。而該「切結保證書」除繕打之內容
外，另有以手寫「註：龍潭鄉八張梨四九之三號宅圍牆不再變更
」等字樣，被告則緊接於次行簽名及捺指印，且該切結保證書簽
立之日期為九十二年十月三十日，係在本案訴訟中所作成之文書
，尚難據以認定前揭借據係被告所偽造，被告前開辯詞尚足採信
，該「切結保證書」不能據為被告不利之認定云云（見原判決第
七頁第四行至第十三行）。惟查上揭「切結保證書」內容文義甚
為簡明淺顯，且被告既已國中畢業，並非不識字，其於簽署上述
「切結保證書」時已年滿二十九歲，又係「熾盛行有限公司」之
負責人（見第一審卷第九十二頁所附營利事業登記證），非無相
當社會經驗，其謂不瞭解該「切結保證書」內容之意思，是否確
屬可信？且若其不瞭解該切結保證書之含意，何以竟未詢問明白
，即遽行簽署？而被告雖於該「切結保證書」內容之末端另行加
註「龍潭鄉八張梨四九之三號宅圍牆不再變更」之文句，但該文
句之真意為何？其加註之用意何在？與該「切結保證書」之內容
有何關聯？又該「切結保證書」雖係在本案訴訟中所作成，但此
項製作之時間，與該「切結保證書」之內容是否可信究竟有何關
聯？能否以此作為推論該「切結保證書」不足採信之憑據？似均
有疑竇而有待查明。原審對以上疑點均未詳加根究釐清明白，僅
以前揭尚未查證詳實之空泛理由，遽謂被告前揭辯解為可信，而
認被告所簽署之「切結保證書」不足採為證據，其採證難謂與論
理法則無違，併有可議。以上或為檢察官上訴意旨所指摘，或為
本院得依職權調查之事項，應認原判決仍有撤銷發回之原因。又
原判決關於竊盜（無罪）及無故侵入住宅（不受理）部分，雖屬
不得上訴於第三審法院之案件，但檢察官係以裁判上一罪起訴，
該二部分與發回部分具有審判不可分原則，應一併發回。再本件
起訴書內說明：被告燒燬上述大貨車，係其竊得該車以後之事實
上處分行為，乃竊盜後不罰之事後行為，因而就其被告訴毀損該
車部分不另為不起訴處分。惟事實審法院若認被告並無竊盜該車
之行為，則其擅自燒燬該大貨車之行為應否論究？案經發回，宜
併予注意。
據上論結，應依刑事訴訟法第三百九十七條、第四百零一條，判
決如主文。
中    華    民    國  九十五  年   十一   月    九    日
                      最高法院刑事第四庭
                          審判長法官  吳  雄  銘
                                法官  池  啟  明
                                法官  郭  毓  洲
                                法官  韓  金  秀
                                法官  黃  梅  月
      本件正本證明與原本無異
                                      書  記  官
中    華    民    國  九十五  年   十一   月   十四   日
                                                    Ｍ


司法院資訊處製作；財團法人民間司法改革基金會備份。
